【裁判字號】    97,訴,2852
【裁判日期】    980318
【裁判案由】    綜合所得稅
【裁判全文】
臺北高等行政法院判決
                                      97年度訴字第2852號
                              .
原      告  甲○○
被      告  財政部臺北市國稅局
代  表  人  凌忠嫄（局長）
訴訟代理人  乙○○
上列當事人間因綜合所得稅事件，原告不服財政部中華民國97年
9 月8 日台財訴字第09700375910 號訴願決定，提起行政訴訟。
本院判決如下：
    主  文
原告之訴駁回。
訴訟費用由原告負擔。
    事  實
一、事實概要：
    原告民國（下同）83、84及85年度綜合所得稅結算申報，經
    法務部調查局臺北市調查處（下稱臺北市調查處）查獲其未
    辦理營業登記而擅自承攬工程，有漏報營利所得情事，乃通
    報被告依查得資料核定原告83、84及85年度因未辦營業登記
    擅自營業而漏報之營利所得分別為新臺幣（下同）1,755,95
    3 元、2,903,238 元及1,045,614 元；另查得原告83及84年
    度漏報之其他營利所得8,100 元及5,900 元，乃合併歸戶83
    、84及85年度綜合所得總額為2,328,053 元、3,698,364 元
    及1,811,094 元，補徵稅額243,335 元、568,080 元及100,
    980 元，並處83及84年度罰鍰121,300 元及283,600 元。原
    告不服，申請復查，經被告97年6 月5 日財北國稅法二字第
    0970204336號復查決定駁回（下稱原處分）。原告不服，就
    83及84年度罰鍰處分，提起訴願，經財政部97 年9月8 日台
    財訴字第09700375910 號訴願決定駁回，原告仍不服，遂向
    本院提起行政訴訟。
二、兩造聲明：
  (一)原告聲明：訴願決定及原處分均撤銷。
  (二)被告聲明：原告之訴駁回。
三、兩造之爭點：
  (1)系爭工程之承攬人係原告或係海陽公司、海陽工程公司及海
    智公司？
  (2)本件被告處罰原告逃漏營業稅後，又處罰原告漏報營利所得
    ，是否適法？有無違反一事不二罰原則？
  (一)原告主張：
    1.原告為海陽企業有限公司（下稱海陽公司）之負責人，公
      司營業項目包括砂石、代客填土、土石採取業，原告之配
      偶黃淑珠亦為公司股東（見本院卷第12至14頁）。黃淑珠
      於84年4 月24日設立海陽工程有限公司（下稱海陽工程公
      司），並為公司負責人，公司營業項目包括廢棄土清理、
      廢棄物清理，原告亦為海陽工程公司之股東（見本院卷第
      15至17頁）。黃淑珠另於82年8 月20日設立海智企業有限
      公司（下稱海智公司）並為公司負責人，公司營業項目包
      括廢棄土清理業務（見本院卷第18頁），83年至85年間由
      天功營造股份有限公司（下稱天功公司）向業主中和市公
      所、民間建設公司、淡水鎮公所承攬之工程，屬專業工程
      部分（即土石工程及碎石級配工程），再由天功公司分別
      轉包給海智公司及海陽工程公司（以上2 家公司負責人為
      原告配偶黃淑珠），及海陽公司（原告為公司負責人）（
      業主、工程名稱及承包金額見本院卷第19至21頁），其銷
      售收入均已由上述3 家公司分別依法開立統一發票並繳納
      營業稅，亦為被告所不爭之事實。原告及配偶黃淑珠為公
      司負責人之該3 家公司，既然以經營土石工程及碎石級配
      工程為業務，被告又認定原告以個人名義經營土石工程及
      碎石級配工程，未依法辦理營業登記，補徵營業稅4,019,
      145 元並處罰鍰12,147,400元在案，因此被告認定事實，
      實有違經驗法則及論理法則。
    2.原告及配偶黃淑珠為負責人之3 家公司，既分別以砂石、
      代客填土、土石採取業及廢土清理為業務，原告實無再以
      個人名義承攬土石工程作業（即同種類業務）之可能及必
      要，被告仍認定海陽公司、海陽工程公司、海智公司自天
      功公司轉包之土方及碎石級配工程（14,768,658元）及非
      該3 家公司業務之瀝青混凝土、預拌混凝土、鋼筋、水溝
      蓋、植生工程、岩錨工程（88,672,338元），共計103,44
      0,996 元，除認定原告未辦理營業登記，補徵營業稅4,04
      9,145 元，並處罰鍰12,147,400元，並歸戶課徵原告83、
      84及85年度綜合所得稅營利所得分別為2,328,053 元、3,
      698,364 元、1,811,094 元，補徵稅額243,355 元（83年
      ）、568,080 元（84年）、100,980 元（85年），並處83
      年度罰鍰121,300 元及84年度罰鍰283,600 元，基於同一
      行為事實處以營業稅罰鍰，再處綜合所得稅罰鍰，違反一
      行為不二罰原則及比例原則，於法自有違誤。
    3.按一行為不二罰原則，及一行為數行政罰競合時，應從重
      處罰，不得重複處罰之原則，行政罰法第24條明文規定，
      亦經司法院大法官會議第503 號解釋在案，被告認定原告
      未辦理營業登記，既已依法處營業稅罰鍰，基於同一事實
      ，又對原告綜合所得稅課處罰鍰，即違反行政罰法及大法
      官解釋意旨，並違背比例原則。
  (二)被告主張：
    1.原告係經營一般土木工程業，未依規定申請營業登記，經
      臺北市調查處查獲，通報被告所屬大安分局，核定其83至
      85年度營業淨利分別為2,491,359 元、4,13 0,340元及1,
      476,590 元，扣除各該年度營利事業所得稅應納稅額612,
      839 元、1,022,585 元及359,147 元，及加徵之怠報金12
      2,567 元、204,517 元及71,829元，核定各年度營利所得
      1,755,953 元、2,903,238 元及1,045,614 元，歸課綜合
      所得稅，另查得漏報83及84年度營利所得8,100 元及5,90
      0 元，並依原告83及84年度漏報營利所得1,764,053 元、
      2,909,138 元，按所漏稅額243,335 元、567,919 元分別
      處0.2 倍及0.5 倍罰鍰合計121,300 元、283,600 元（均
      計至百元止）。
    2.經查關於本件同一漏稅事實營業稅之事實認定部分，業經
      最高行政法院96年度判字第1906號判決上訴駁回確定。
    3.另原告主張應適用一事不二罰乙節，按同時觸犯數個行為
      罰或漏稅罰之處罰規定者，有無一事不二罰法理之適用，
      應視其是否屬同一行為，且其規範之對象及所欲達成之行
      政目的是否同一而定。經查原告於系爭年度未依規定申請
      營業登記擅自營業，逃漏營業稅，係違反行為時營業稅法
      第28條、第32條第1 項前段、第35條第1 項及第43第1 項
      第3 款之規定，並依同法第51條第5 款處以罰鍰；另本件
      漏報營利所得係違反行為時所得稅法第14條第1 項第1 類
      規定，按同法第110 條第1 項所規定處以罰鍰。二者性質
      構成要件各別，非屬同一行為，且其處罰之目的各異，則
      以個別之行為分別違反此二種處罰之規定，而分別予以處
      罰，並無違背一事不二罰法理，原告指稱本件一事二罰，
      顯有誤解。是原告83及84年度漏報營利所得1,764,053 元
      、2,909,138 元，被告按所漏稅額243,335 元、567,919
      元分別處0.2 倍及0.5 倍罰鍰合計121,300 元、283,600
      元（均計至百元止），揆諸首揭法條規定，並無不合，其
      主張核無足採。
    理  由
一、本件原告83、84及85年度綜合所得稅結算申報，經法務部調
    查局臺北市調查處（下稱臺北市調查處）查獲其未辦理營業
    登記而擅自承攬工程，有漏報營利所得情事，乃通報被告依
    查得資料核定原告83、84及85年度因未辦營業登記擅自營業
    而漏報之營利所得分別為新臺幣（下同）1,755,953 元、2,
    903,238 元及1,045,614 元；另查得原告83及84年度漏報之
    其他營利所得8,100 元及5,900 元，乃合併歸戶83、84及85
    年度綜合所得總額為2,328,053 元、3,698,364 元及1,811,
    094 元，補徵稅額243,335 元、568,080 元及100,980 元，
    並處83及84年度罰鍰121,300 元及283,600 元。原告不服，
    申請復查，未獲變更。原告不服，就83及84年度罰鍰處分，
    提起訴願，仍遭駁回，原告猶不服，遂向本院提起行政訴訟
    ，並為事實欄所載各節之主張，是本件應審酌者厥為：
    (1)系爭工程之承攬人係原告或係海陽公司、海陽工程公司及
      海智公司？
    (2)本件被告處罰原告逃漏營業稅後，又處罰原告漏報營利所
      得，是否適法？有無違反一事不二罰原則？
二、關於(1)系爭工程之承攬人係原告或係海陽公司、海陽工程公
    司及海智公司部分：
  (一)查原告未依規定申請營業登記，於83年至85年間借用天功公
    司營造牌照承包台北縣中和市公所發包「秀朗新店環河道路
    垃圾轉運站工程」、陳金河等人之「寶興里社區編號二之雜
    項執照工程」及台北縣淡水鎮公所發包「淡水鎮都市○○○
    號道路工程」等工程，漏報銷售額逃漏營業稅，此部分業經
    被告核定原告應補徵營業稅4,049,145 元，並按所漏稅額處
    3 倍罰鍰計12,147,400元，原告不服，循序提起行政訴訟，
    並經本院以93年度訴字第3628號及最高行政法院96年度判字
    第1906號判決確定在案，此有上開判決書附卷可稽。
  (二)茲對於相同之事實，原告猶爭執稱：原告並無借牌承攬，系
    爭工程之承攬人係海陽公司、海陽工程公司及海智公司云云
    。惟依本院調取之93年度訴字第3628號全卷資料，原告違章
    漏稅之事證如下：
    1.本件違章事證，有台北市調查處查獲之違章證物3 冊、天
      功公司負責人吳紹淦85年7 月23日於台北市調查處製作之
      調查筆錄、甲○○（即原告）86年4 月23日於市稅處稽核
      科之談話筆錄及台北市調查處85年11月1 日（85）肅字第
      563081號函等附原處分卷可稽。
    2.依上開事證顯示結果如下：
      (1)依天功公司負責人吳紹淦85年7 月23日於台北市調查處
        調查筆錄所載：「問：你的經歷及現職？答：（略）…
        我即於74 年 間同時擔任東建及天功公司總經理，84年
        間並接任天功公司董事長迄今。…問：你是否可代表天
        功公司處理稅務認證事宜？答：我實際負責天功公司各
        項業務，可以全權代表天功公司。問：天功公司實際營
        業情形，有無實際承包工程？答：天功公司主要借牌給
        承包商承包台北市、縣政府等發包之公共工程，偶爾也
        會標一些路面加鋪或道路更新工程，因為這些只是鋪設
        瀝青施工比較簡單，且東建公司生產瀝青，所以我們會
        自行承包。我願提供天功公司81至84年間承包工程明細
        表影本供貴單位參考，表內承包商欄如果寫『自標』即
        由天功公司自行標得承作的，其餘均由張民勳等人借天
        功公司牌照承包的。問：向天功公司借牌的承包商有那
        些？答：計有張民勳、李連明、鄭中平、楊德川、蘇國
        助、吳斛、孫家駒、甲○○（即原告）、周溪明、賴周
        彬、沈絢霓、劉學來、吳平通、黃志淵等人。問：（提
        示查扣之天功公司編號018 至040 工程承包資料23冊）
        請問這些扣押物內容為何？答：（經詳視後作答）這些
        都是按工程別裝訂之承包工程相關資料，且都是由承包
        商借牌承包的。問：天功公司借牌方式為何；借牌費係
        如何計算？答：（一）通常都是由借牌包商徵得我同意
        以後即以天功公司名義投標承包，借牌費均以結算金額
        （不含稅）4%計算，但借牌包商必須提供96% 之進項憑
        證（包括統一發票、收據、工資表），借牌費依每期估
        驗所開立之發票逐期計算。（二）工程進行所購買材料
        、支付工資均由借牌承包商自行負責，發包單位逐期支
        付工程款之公庫支票直接存入天功公司帳戶，由我們會
        同包商到銀行依結算金額提現給包商或開立天功公司支
        票，有時也會電匯支付給包商。問：（提示工程承包資
        料計23冊）該資料內有那些內容？答：（經詳視後作答
        ）該資料內有承包商所提供之進項憑證登記表、天功公
        司開立統一發票之記錄及『稅金收入』之記載，該稅金
        收入即按統一發票銷售額乘4%，也就是天功公司借牌費
        收入，另有關該工程公文往返之資料。」等語。
      (2)是依天功公司負責人吳紹淦上開筆錄，就天功公司有無
        實際經營業務、如何借牌予原告等承包商承包公共工程
        及收取借牌費、借牌承包商應配合提供資料、如何記載
        借牌費等情均已敘述詳盡，並提供承包工程明細表，說
        明如何區分自標與借牌，核與卷附天功公司開立統一發
        票紀錄影本，分別設有「銷售總額」、「5%稅金」、「
        總計」、「稅金收入」等欄位，其稅金收入欄所載每筆
        金額，均為銷售總額欄每筆金額之4%相符，吳紹淦之供
        述自屬可採，足認天功公司確有借牌與原告承作工程，
        並收取借牌費用之情事。從而，原告確有向天功公司借
        牌之事實，至臻明確。
      (3)另依台北市調查處檢送扣押天功公司獲案憑證及其他相
        關事證顯示：
        「寶興里社區執照編號2 之雜項執照工程」案附憑證
          ：
          A 案附工程編號8403，憑證登記表明確記載承包商係
            原告甲○○。
          B 工程編號8403，客戶姓名：甲○○，編列各期之發
            票金額，亦明確記載按銷售額百分之4 計算之稅金
            收入（即借牌費）。
          C 陳全河與天功公司簽訂之發包工程材料承攬書，工
            地代表人：原告甲○○。
          D 案關工程因遇硬石致挖土機無法施工…與業主於84
            年8 月24日召開會勘之會勘紀錄中記載，甲○○係
            天功公司之代表人。
          E 台北市調查處查扣案附工程編號8403之估驗紀錄表
            ，明確記載列示借牌包商必須提供96 %之進項憑證
            （包括統一發票、收據、工資表）之計算公式（發
            票銷售額×96% ＝應給發票），及借牌費（稅金收
            入）依每期估驗所開立之發票逐期計算紀錄，核與
            天功公司負責人吳紹淦於台北市調查處筆錄所稱相
            符。
        「秀朗新店環河道路垃圾轉運站工程」案附憑證：
          A 案附工程編號8204，憑證登記表明確記載承包商係
            原告甲○○。
          B 工程編號8204，客戶姓名：甲○○，編列各期之發
            票金額，亦明確記載按銷售額百分之4 計算之稅金
            收入（即借牌費）。
          C 天功公司與卓氏公司簽訂「蜂巢不織布格床客土植
            生」（本案工程下包）工程合約書影本，筆註「正
            本由甲○○取，84.7.17 」。
        「淡水鎮都市○○○號道路工程」，案附憑證：
          A 案附工程編號8207，憑證登記表明確記載承包商係
            原告甲○○。
          B 工程編號8207，客戶姓名：甲○○，編列各期之發
            票金額，亦明確記載按銷售額百分之4 計算之稅金
            收入（即借牌費）。
          C 台北縣淡水鎮公所85年1 月15日北縣淡建字第8510
            2274號函予天功公司說明，案關工程施工路燈拆除
            致入夜該路段漆黑…儘速裝設路燈或設置臨時照明
            設備…，筆註「ＴＯ：甲○○先生，土城鄉○○路
            ○ 段184 巷11號」。由上開獲案憑證與吳紹淦調查
            筆錄自承出借牌照之事實相符觀之，原告借牌營造
            工程之行為至為明確。
  (三)查原告向天功公司借牌承攬工程，由天功公司開立發票予業
    主，再由原告之下包營業人開立發票予天功公司，如此原告
    及其配偶所有之海陽企業公司等3 家營業人，僅須就其下包
    工程部分，開立較少之發票予天功公司，以規避營業稅及營
    利事業所得稅稅負，如由海陽企業公司等3 家營業人承攬工
    程，而非經由原告向天功公司借牌，則該3 家營業人須開立
    較多之發票予業主，無法規避營業稅及營利事業所得稅稅負
    ，故原告主張其與配偶已有海陽企業公司等3 家公司可承攬
    工程，實無必要及可能再以個人名義借牌承攬工程云云，亦
    無足採。
三、關於(2)本件被告處罰原告逃漏營業稅後，又處罰原告漏報營
    利所得，是否適法？有無違反一事不二罰原則部分：
  (一)按「營利所得：…獨資資本主每年自其獨資經營事業所得之
    盈餘…獨資資本主經營獨資事業所得之盈餘，應按核定之營
    利事業所得額，…計算之。」「納稅義務人已依本法規定辦
    理結算申報，但對依本法規定應申報課稅之所得額有漏報或
    短報情事者，處以所漏稅額2 倍以下之罰鍰。」為行為時所
    得稅法第14條第1 項第1 類及第110 條第1 項所規定。
  (二)系爭工程之承攬人既係原告，而非海陽公司、海陽工程公司
    及海智公司，已如上述，則原告自應依法申報上開營利所得
    ，乃原告竟漏未申報，縱非故意，亦屬過失，則按所漏稅額
    243,335 元、567,919 元分別處0.2 倍及0.5 倍罰鍰合計1
    21,300元、283,600 元，於法自無不合。
  (三)至原告訴稱：其未辦理營業登記擅自營業，營業稅部分既已
    處罰鍰在案，該部分核定漏報之83及84年度營利所得，依司
    法院釋字第503 號解釋，自不得再予處罰乙節。惟查：
    1.按同時觸犯數個行為罰或漏稅罰之處罰規定者，有無一事
      不二罰法理之適用，應視其是否屬同一行為，且其規範之
      對象及所欲達成之行政目的是否同一而定。
    2.本件原告於系爭年度未依規定申請營業登記擅自營業，逃
      漏營業稅，係違反行為時營業稅法第28條、第32條第1 項
      前段、第35條第1 項及第43第1 項第3 款之規定，並依同
      法第51條第5 款處以罰鍰。另本件漏報營利所得係違反行
      為時所得稅法第14條第1 項第1 類規定，按同法第110 條
      第1 項所規定處以罰鍰。二者性質構成要件各別，非屬同
      一行為，且其處罰之目的各異，非屬同一事件，亦不在司
      法院釋字第503 號解釋意旨範疇，而無一事不二罰原則之
      適用。此部分原告所述，亦不足採。
四、綜上，原告所訴為不足採。從而，原處分並無不法，訴願決
    定予以維持，亦無不合。原告徒執前詞，訴請撤銷，為無理
    由，應予駁回。
五、兩造其餘攻擊防禦方法均與本件判決結果不生影響，故不逐
    一論述，併此敘明。
據上論結，本件原告之訴為無理由，爰依行政訴訟法第98條第1
項前段，判決如主文。
中    華    民    國    98    年     3    月   18     日
                    臺北高等行政法院第二庭
                              審判長法  官  徐  瑞  晃
                                    法  官  蕭  惠  芳
                                    法  官  陳  金  圍
上為正本係照原本作成。
如不服本判決，應於送達後20日內，向本院提出上訴狀並表明上
訴理由，如於本判決宣示後送達前提起上訴者，應於判決送達後
20日內補提上訴理由書（須按他造人數附繕本）。
中    華    民    國    98    年     3    月   18     日
                                    書記官  陳  可  欣


司法院資訊處製作；財團法人民間司法改革基金會備份。
